臺灣高等法院臺中分院民事判決
109年度重上更一字第6號
上  訴  人  
即被上訴人  金樹營造股份有限公司

法定代理人  羅金樹  
訴訟代理人  張桂真律師
複 代理 人  徐郁嵐  
訴訟代理人  呂世駿律師
            林松虎律師
            林明毅律師
被上訴人即  
上  訴  人  苗栗縣政府

法定代理人  徐耀昌  
訴訟代理人  吳孟育律師

上列當事人間請求履行契約事件，兩造對於中華民國105年3月10
日臺灣苗栗地方法院103年度重訴字第108號第一審判決各自提起
上訴，金樹營造股份有限公司並為訴之追加及擴張訴之聲明，經
最高法院第一次發回更審，金樹營造股份有限公司復為減縮訴之
聲明，本院於111年3月30日言詞辯論終結，判決如下：
    主  文
一、原判決關於㈠駁回金樹營造股份有限公司下列第二項請求部
    分；㈡命苗栗縣政府給付金樹營造股份有限公司新臺幣130萬
    4,226元本息部分，及該部分假執行之宣告，暨訴訟費用(除
    確定部分外)之裁判均廢棄。
二、上開廢棄㈠部分，苗栗縣政府應再給付金樹營造股份有限公
    司新臺幣3,093萬7,490元，及自民國103年11月15日起至清
    償日止，按年息5%計算之利息；㈡部分，金樹營造股份有限
    公司在第一審之訴及假執行之聲請均駁回。
三、兩造之其餘上訴均駁回。
四、第一(除確定部分外)、二審及發回前第三審訴訟費用，關於
    金樹營造股份有限公司上訴之部分，由苗栗縣政府負擔97%
　　，餘由金樹營造股份有限公司負擔；關於苗栗縣政府上訴之
    部分，由金樹營造股份有限公司負擔31%，餘由苗栗縣政府
    負擔。
五、本判決所命給付部分，於金樹營造股份有限公司以新臺幣1,
    031萬2,497元為苗栗縣政府供擔保後得假執行；但苗栗縣政
    府如以新臺幣3,093萬7,490元為金樹營造股份有限公司預供
    擔保，得免為假執行。
    事實及理由
壹、程序方面： 
一、按第二審訴之變更或追加，非經他造同意不得為之，但請求
    基礎事實同一者，及擴張或減縮應受判決事項之聲明者，均
    不在此限，民事訴訟法第446條第1項、第255條第1項第2、3
    款分別定有明文。
二、查上訴人即被上訴人金樹營造股份有限公司(下稱金樹公司)
    於原審依下述契約第23條第4項後段約定，請求被上訴人即
    上訴人苗栗縣政府(下稱苗栗縣政府)給付㈠行政作業費用新
    臺幣(下同)5,326萬7,222元(含自聘薪資人員薪資1,248萬0,
    586元；關於自聘人員薪資部分，並追加依民法第179條規定
    為請求)，㈡代辦費532萬6,722元，㈢滾入開發成本之利息239
    萬7,025元，以上合計請求給付6,099萬0,969元(詳如附表
    欄第⑴項所示)，及自起訴狀繕本送達之翌日(即103年11月15
    日)起至清償日止之法定利息。
三、嗣經原審判決苗栗縣政府應給付金樹公司1,160萬8,976元本
    息，而駁回金樹公司其餘之訴。苗栗縣政府就原判決敗訴部
    分，全部提起上訴，經本院前審判命苗栗縣政府應給付金樹
    公司1,049萬9,743元本息(其中關於自聘人員薪資308萬9,50
    8元係未經金樹公司請求部分，詳見後述兩造不爭執事項第㈤
    項)；苗栗縣政府就本院前審判決敗訴部分741萬0,235元本
    息(計算式：10,499,743－3,089,508＝7,410,235)，未據提起
    第三審上訴，業已確定。其後經金樹公司上訴第三審，經最
    高法院107年度台上字第2171號判決發回後，本院審理範圍
    關於苗栗縣政府上訴部分，僅剩419萬8,741元本息【中興4
    號井施工管理費130萬4,226元＋文具、車資、便當、廣告宣
    傳等費用(下稱文具等費用)268萬6,142元＋代辦費9萬0,086
    元＋利息11萬8,287元；詳如附表欄第⑵項所示；計算式：11
    ,608,976－7,410,235＝4,198,741】。
四、金樹公司對於原審判決駁回行政作業費中委託訴外人○○營造
    有限公司(下稱○○公司)規劃設計污水處理廠(下稱系爭污水
    廠)費用1,472萬6,250元、自聘人員薪資1,248萬0,586元、
    依前2項金額10%計算之代辦費272萬0,684元，及滾入開發成
    本之利息(含擴張請求部分)197萬3,786元(共3,190萬1,306
    元)部分聲明上訴(詳如附表欄第⑴項所示)。換言之，金樹
    公司於上訴本院後僅請求苗栗縣政府給付4,351萬0,282元(
    原審判准部分1,160萬8,976元＋3,190萬1,306元)。又其中滾
    入開發成本之利率原請求按複利計算，嗣後已同意依單利計
    算(見本院更一審卷三第6頁)。
五、經核金樹公司所為前述訴之追加或擴張減縮訴之聲明，均本
    於兩造簽定下述契約之基礎事實，於法俱無不合，應予准許
    。
貳、實體方面：
一、金樹公司主張：
　　兩造於民國96年11月21日簽定「苗栗縣中平工業區委託申請
    編定、開發、租售及管理計畫契約書」(下稱系爭契約，該
    委託案下稱系爭開發案)，約定由苗栗縣政府委託金樹公司
    進行系爭開發案。詎系爭開發案執行後，因居民抗爭及環境
    影響評估問題，遭內政部否決及經濟部終結申請程序，苗栗
    縣政府乃於101年10月23日終止系爭契約。金樹公司於終止
    契約後，自得請求苗栗縣政府歸墊給付屬系爭契約第9條約
    定之開發成本：㈠中興4號井工程施工管理費、㈡文具等費用
    、㈢系爭污水廠規劃設計費用、㈣自聘人員薪資、㈤工作委員
    出席費等之行政作業費用，及㈥代辦費、㈦滾入開發成本之利
    息，以上合計4,351萬0,282元(詳如附表欄所示)。爰依
    系爭契約第23條第4項後段約定、民法第179條(此規定與前
    述約定針對自聘人員薪資部分擇一請求)，請求苗栗縣政府
    應給付4,351萬0,282元，及自起訴狀繕本送達之翌日即103
    年11月15日起至清償日止，按年息5%計算之利息(原判決判
    命苗栗縣政府應給付1,160萬8,976元本息部分，而駁回金樹
    公司其餘請求4,938萬1,993元本息；金樹公司僅就其中3,19
    0萬1,306元本息敗訴部分，苗栗縣政府則僅就其中419萬8,7
    41元本息敗訴部分，各自提起上訴，其餘未據兩造上訴而未
    繫屬於本院部分，均已確定，下不贅敘)。
二、苗栗縣政府則以：
　　中興4號井工程屬系爭契約第9條第3項開發工程費用之直接 
     工程費，而非系爭契約第9條第4項行政作業費用之範圍，
    且金樹公司已受領此工程直接工程費1,260萬元，其中內含
    施工管理費之安全衛生、環境保護、交通維持、品質管制、
    包商利潤、營業稅等6細項，僅剩3%之工程管理費37萬8,000
    元，伊已依約給付完畢，自無重複給付之餘地。金樹公司自
    99年6月以後之文具等費用，固提出發票等單據為證，惟無
    法證明其支出與系爭開發案之關連性，自不得請求此期間文
    具等費用。系爭契約之計價採總價承攬，系爭污水廠之規劃
    設置，屬系爭開發案之原定計畫，並列於工程範圍項目中。
    金樹公司既以總價承攬方式轉包訴外人○○工程顧問股份有限
    公司(下稱○○公司)，應督促○○公司依約履行，不應再重複委
    請○○公司處理，且不得請求此部分費用。金樹公司自聘人員
    均屬其職員，其等薪資應屬其營運成本，不得納入系爭開發
    案之成本。代辦費屬承辦系爭開發案之對價報酬，系爭開發
    案既未完成，金樹公司自無權請求。況依10%計算之代辦費
    ，係可請求金額之上限，未必依10%計付。系爭開發案既未
    完成，並無實質效益，縱須計付利息，其利率應採年息2%，
    且以單利計算等語，資為抗辯。
三、原判決判命苗栗縣政府應給付金樹公司1,160萬8,976元本息
    部分，而駁回金樹公司其餘請求4,938萬1,993元本息；金樹
    公司僅就其中3,190萬1,306元本息敗訴部分，苗栗縣政府則
    僅就其中419萬8,741元本息敗訴部分，各自提起上訴；兩造
    聲明為：
  ㈠金樹公司部分：
  ⒈上訴聲明：
  ⑴原判決關於駁回金樹公司後項之訴部分及假執行之聲請均廢
    棄。
  ⑵苗栗縣政府應再給付金樹公司3,190萬1,306元，及自103年
　　11月15日起至清償日止，按年息5%計算之利息。
  ⑶願供擔保，請准宣告假執行。
  ⒉答辯聲明： 
　　苗栗縣政府之上訴駁回。
  ㈡苗栗縣政府部分：
  ⒈上訴聲明：
  ⑴原判決除確定部分(741萬0,235元)外不利於苗栗縣政府部分
    廢棄。
  ⑵上開廢棄部分(419萬8,741元)，金樹公司在第一審之訴及假
    執行之聲請均駁回。
  ⒉答辯聲明：
  ⑴金樹公司之上訴駁回。
　⑵如受不利之判決，願供擔保請准宣告免為假執行。　    　
四、兩造不爭執事項：
　㈠兩造於96年11月21日簽定系爭契約，約定由苗栗縣政府委託
    金樹公司進行系爭開發案，原定開發期間為5年(見原審卷第
    21-30頁)。
  ㈡系爭開發案遭內政部否決及經濟部終結申請程序，苗栗縣政
    府乃於101年10月23日終止系爭契約(見原審卷第50頁)。
  ㈢苗栗縣政府前已給付金樹公司中興4號井工程費1,260萬元(見
    原審卷第67-68、528頁)。
  ㈣苗栗縣政府已給付金樹公司中興4號井施工管理費37萬8,000
    元。
  ㈤本件專案聘僱人員薪資308萬9,508元【指在苗栗縣政府辦公
    之羅○○、羅○○等2人(下稱羅○○等2人)，不在金樹公司請求於
    其公司辦公之自聘人員羅○○、鄭○○、吳○○、甘○○、賴○○、劉
    ○○、李○○、羅○○、劉○○、羅○○、張○○、蔡○○、賴○○等13人(
    下稱羅○○等13人)之薪資範圍內；見原審卷第480、483、535
    、613頁】。
五、兩造爭執事項：
  ㈠金樹公司依系爭契約第23條第4項後段約定(自聘薪資人員薪
    資部分，並追加依民法第179條規定，擇一請求)，可請求苗
    栗縣政府各項歸墊費用金額(行政作業費、代辦費、利息)各
    若干元？
  ㈡苗栗縣政府請求原判決除確定部分外不利於伊部分廢棄，有
    無理由？
六、本院之判斷 　　
  ㈠按「因政策上之變更致無法繼續開發時，甲方(指苗栗縣政府
    )得終止本契約，終止後乙方(指金樹公司)投入於本工業區
    開發所生之一切費用(包括利息及代辦費)，依受託期間核准
    支付之開發成本作成結算，送請甲方審核並負責處理歸墊」
    ，系爭契約第23條第4項定有明文(見原審卷第28頁)。準此
    約定，可知苗栗縣政府終止後，應歸墊金樹公司投入之開發
    成本，應與系爭開發案具備關聯性與必要性，始屬當之。惟
    不待完成系爭開發案，亦可一併請求歸墊利息及代辦費。至
    於此約定所指開發成本，兩造於系爭契約第9條定有明文，
    即指⒈編定規劃與調查費用、⒉土地費用、⒊開發工程費用、⒋
    行政作業費用、⒌利息按月自動滾入開發成本、⒍代辦費等6
    大項(見原審卷第23-25頁)。又此約定所指行政作業費用，
    依系爭契約第9條第4項明列9種費用外，尚包含系爭契約附
    件服務計畫書記載共11項費用(與前述9種費用部分重疊；詳
    見原審卷第507頁)。經查：
　⒈系爭開發案遭內政部否決及經濟部終結申請程序，則苗栗縣
    政府於101年10月23日終止系爭契約(見兩造不爭執事項第㈡
    項)，合於系爭契約第23條第4項前段「因政策變更無法繼續
    開發」終止約定之意旨，應屬有權終止。惟金樹公司依系爭
    契約第23條第4項後段約定，則可請求歸墊投入系爭開發案
    之成本費用。至金樹公司可請求歸墊開發成本項目及金額，
    爰審酌如後。　
　⒉中興4號井費用部分：
　⑴中興4號井費用究屬系爭契約第9條何項開發成本費用，兩造
    互有爭執，各自主張分屬系爭契約第9條第1項編定規劃與調
    查費用，或屬系爭契約第9條第4項行政作業費用。惟系爭契
    約第9條第1項係指可行性規劃、環境影響評估、開發計畫、
    細部計畫等編定規劃相關費用，及地形測量、釘樁、地質鑽
    探、土壤試驗、環境品質調查與監測等調查費用，則中興4
    號井工程屬水井工程，顯非此條項所指之開發成本。又系爭
    契約第9條第4項及服務建議書所述行政作業費，固無水井開
    發之項目，惟服務建議書第4項「執行開發工程之設計與施
    工管理費」臚列①安全衛生費、②環境保護費、③交通維持費
    、④品質管制費、⑤工程管理費、⑥包商利潤、⑦營業稅等，並
    於備註欄記載依直接工程費一定比例估列(見原審卷第507頁
    )。再參酌系爭契約第9條第3項第1款列有「給水」工程費，
    可見中興4號井工程應與「給水」工程相當，則因此支出之
    費用應屬開發費用之直接工程費與行政作業費用。
　⑵參酌正興聯合會計師事務所(負責系爭開案費用審核之機構，
    下稱正興所)中興4號井費用1,260萬元，其性質屬直接工程
    費(見原審卷第528頁)。及102年7月2日系爭開發案工作委員
    會第7次會議(以下相類會議逕稱第０次會議)亦將中興4號井
    施工支出1,260萬元認列為「開發工程費」(見原審卷第67頁
    )。準此，可見103年10月15日第8次會議將中興4號井費用改
    列為編定規劃與調查費(見原審卷第701頁)，推翻前述第7次
    會議所為認列，且與系爭契約開發成本文義不符，應非可採
    。
　⑶金樹公司係將中興4號井委由訴外人○○工程顧問股份有限公司
    (下稱○○公司)辦理，並簽訂設計服務承攬工程契約，契約總
    價1,260萬元，依○○公司所提工程預算書可知，其提報1,260
    萬元已含勞工安全衛生費、交通相關費用、承商管理及工程
    保險補助費、包商利潤及什費、品管費、環保規費、營業稅
    (見原審卷第626-631頁)，經核前述費用相當於服務建議書
    行政作業費用概估表中之安全衛生費、環境保護費、交通維
    持費、品質管制費、工程管理費、包商利潤及營業稅，僅工
    程管理費用未列其中而已(見原審卷第507頁)。依此，金樹
    公司再請求安全衛生費等合計130萬4,226元(計算式詳如本
    院更一審卷三第63-66頁)，應屬重覆，自無依據。
　⑷苗栗縣政府前已給付金樹公司中興4號井工程費1,260萬元、
    工程管理費37萬8,000元(見兩造不爭執事項第㈢㈣項)，則金
    樹公司可再請求金額為63萬元【計算式：〈1,260萬元×(管理
    費3%＋營業稅5%)－已付37萬8,000元＝63萬元〉，此部分已確定
    】。
　⑸從而，金樹公司請求苗栗縣政府再給付此部分費用130萬4,22
    6元本息，應無依據。
　⒊文具等費用：
　⑴文具等費用乃系爭契約第9條第4項第8款其他執行系爭開發案
    所必需之費用，此為兩造所不爭執。再參以金樹公司自97年
    1月至99年5月止所支出文具等費用，經提出單據後，經工作
    委員會於99年7月2日第6次會議審核通過並認列283萬0,426
    元在案，亦有正興所會計師查核意見在卷足憑(見原審卷第5
    17、519-522、529頁)。
　⑵金樹公司所提自99年7月以後文具等費用之單據(見原審卷第9
    1-468頁)，固未經苗栗縣政府核定。惟系爭契約延至101年1
    0月23日始告終止，金樹公司主張此間猶在執行系爭開發案
    ，故仍有支出文具等費用之必要，應屬合理可採。基 此，
    參酌苗栗縣政府前已認列922日之文具等費用283萬0,426元
    ，金樹公司主張比照前述比例計算，自99年6月1日起至101
    年10月23日共875日，請求給付文具等費用268萬6,142元(計
    算式：2,830,426÷922×875≒2,686,142)，應有憑據。
　⑶從而，苗栗縣政府抗辯金樹公司不可再請求此部分費用268萬
    6,142元，應無依據。
　⒋系爭污水廠費用：
　⑴依系爭契約第4條第2項第3款約定，系爭開發案所牽涉之環境
    影響評估，係由金樹公司負責辦理審議推動工作(見原審卷
    第23頁背面)，金樹公司固知悉環境影響評估將涵蓋污水處
    理問題，惟綜觀系爭契約本文內容，就污水應如何處理，是
    否須設計規劃污水處理廠，並無明文約定。僅於服務建議書
    第陸編整體財務計畫表6-4開發工程費用概估表工程預備金
    項後列載：預留未來檢討設置污水處理廠時之建設費用7,00
    0萬元(見原審卷第747頁)。依此，金樹公司主張兩造締約時
    未規劃設置統一污水處理廠，惟考量日後開發完成後仍有此
    需求，故預留另設置統一污水處理廠之空地及工程預備金等
    情，即非無據。
　⑵依第1次會議記錄記載「本案之招商將規範以低污染為主，未
    來將要求廠商入駐時應自行設置一定等級以上之廢水廠，故
    原則上不設置專用之污水廠集中處理事業廢水」等情(見原
    審卷第535頁反面)，可知金樹公司主張其在此之前將系爭開
    發案工程轉包予○○公司時，並未包括系爭污水廠乙 節，核
    與證人即○○公司副總經理古○○證稱：依據服務建議書，系爭
    開發案無規劃設置統一的污水處理廠，因基地面積很小，且
    緊連旁邊中興工業區，可共用污水處理廠，依此可降低開發
    成本，以後土地售價較低廉；且經提報第1次會議確認暫不
    設污水處理廠；嗣後因環評委員歐陽嶠暉教授要求符合灌溉
    水質標準，開發內容與標準才發生變更；有關○○公司承攬範
    圍不包括污水處理廠，及環評委員嗣後多出來之要求不是○○
    公司負責；環評顧問公司(○○公司屬之) 無法設計出符合灌
    溉水質之環評設施，真正污水設備廠商始能設計，並預估處
    理效能；如果金樹公司不找○○公司參與，無法達到歐陽教授
    要求灌溉水質標準等語(見本院前審卷一第75頁以下)，俱無
    不合，尚堪採信。
　⑶○○公司與金樹公司以2,500萬元所訂總價承攬契約，其工
　  作內容為「下列計畫之書圖製作、審查及專業簽證：可行性
　  規劃報告書圖、開發計畫書圖及申請書、環境影響說明書圖
　  、用水計畫書圖、農地變更使用書圖」(見原審卷第63頁反
　  面)，而關於環評部分之工作項目為「依環境影響評估法相
　  關法規，製作本案環境影響說明書，送請環保主管機關審查
　  及進行審查意見之必要修正」(見原審卷第63頁反面)。再參
　  酌○○公司出具之報價單記載涉及環評部分為第5-8項，分
　  別為第5項「環境影響說明書圖製作」、第6項「環境影響說
　  明書圖審查、修正與核定作業」、第7項「環評說明會、委
　  員會或有關單位現勘籌辦」、第8項「環評行政作業協調」(
　  見原審卷第62頁)，並無系爭污水廠之規劃設計。又佐以龍
　  邑公司出具之切結書記載「下列各項作業確實不屬於本公司
　  承攬之工作範圍，確實由金樹營造股份有限公司自行委託其
　  他廠商辦理後，提供本公司相關資料供本公司彙整提送審查
　  ：行政院環境保護署審查之環境影響說明書中，污水處理廠
　  之規劃設計評估作業、放流水專管排放至後龍溪出海口規畫
　  評估作業」等語(見原審卷第61頁)。依此，金樹公司主張龍
　  邑公司承攬範圍僅止於環境影響說明書之製作、送審及就審
　  查意見進行修訂，不含其他環評事項，應屬可採。
　⑷綜觀古○○於本院前審所為證言(見本院前審卷一第75頁以
　  下)，及99年3月3日環保署專案小組第2次審查會議紀錄(見
　  原審卷第55-57頁)、100年1月7日行政院環境保護署(下稱環
　  保署)環境影響評估審查委員會第202次會議紀錄(見原審卷
　  第58-60頁)，可知系爭污水廠之規劃設計，確實源自環評委
　  員歐陽嶠暉教授於審查會表示：「㈠放流口的下游至河口有
　  3個灌溉取水口，灌溉面積達1,413公頃，故放流水須達灌溉
　  水質標準，而不是105年的放流水標準。㈡依所列廢水處理
　  流程，並無法達到灌溉用水總氮3mg/L以下之水質標準，尤
　  其碳源不足，無法脫硝，且將來操作不易」等語，而要求提
　  高放流水至灌溉水質標準(見原審卷第55-57頁)；且經嗣後
　  環保署決議採用歐陽嶠暉教援前述意見，並考量將鄰近既有
　  工業區(即私人開發中興工業區)污水納入未來污水廠處理。
　  基此，金樹公司主張原應於環評審查通過、開發完成階段，
　  始需檢討評估是否設置系爭污水廠乙事，提前於送審階段規
　  畫設計，爰另行委託專門之污水設備廠商○○公司，處理系
　  爭污水廠之設計規劃事宜，應屬合理可採。
　⑸金樹公司主張委託○○公司規劃設計系爭污水廠，已給付捷
　  威公司承攬報酬1,472萬6,250元，業據提出○○公司開立之
　  發票影本為證(見原審卷第470頁)，復經古○○於本院前審
　  證稱：○○公司有參與環評會議討論，並提供污水處理廠細
　  部設計資料，再由○○公司整合提出討論，在第3次小組會
　  議通過，○○公司在系爭開發案給○○公司適當的幫助，如
　  果沒找污水處理廠商設計，很難達到灌溉水質的標準等語  
    (見本院前審卷一第76頁以下)。依此，可認金樹公司此部分
　  主張，應可採信。
　⑹依正興所會計師查核意見記載「依協議書結算給付委託規畫
　  調查及管理費1,472萬6,250元，與契約終止條款給價尚無不
　  合，建請如數列開發成本」(見原審卷第543頁)。依此，亦
　  認金樹公司此部分主張，應可採信。
　⑺本院就金樹公司請求歸墊項目與金額等疑義，前囑託中華民
    國建築師公會鑑定，經該公會作成110年10月8日全建師會(1
    10)字第0634號鑑定報告書(下稱系爭報告)，其鑑定結論亦
    認「因為本開發案有關環境影響評估工作，係在第5次工作
    會議於(民國98年9月23日)被委員要求大大提高汙水處理的
    排放標準...；故接著於(民國99年5月1號)金樹公司再和○○
    公司，另外有就本案簽訂勞務及承攬契約，就此推論這就是
    金樹公司希望由○○公司來協助○○工程公司早日來完成後續排
    放較高標準的設計規劃工作，金樹公司為了儘速完成工作委
    員會會議的決議內容，進而需要再委託另一更為專業的廠商
    來協助，俾利甲乙雙方均能早日完成本案工業區開發工作，
    致使另外產生出的勞務及工程的委託契約(係指金樹公司和○
    ○公司二者之間勞務工程契約書)而言...本案環境影響評估
    在審查過程當中有關『環境説明書圖審查修正核定作業這一
    個項目...』係原已明載在金樹公司和○○公司雙方合約當中的
    第2條條文中...這一部分〈即環境影響評估之修正及相關連
    工作(編列金額100萬元)〉於本案工程開發過程中，事實上是
    由○○公司來完成的...○○公司來接續辦理本案所有後續相關
    工作，但也因此衍生出污水處理設施 相關之評估、工程規
    劃設計費用等工作費用...該費用(指1,472萬6,250元)可以
    納入系爭契約第9條的(開發成本)範圍之內」(見系爭報告第
    6-9頁)。準此，益徵金樹公司主張系爭污水廠係因應環評委
    員嗣後要求更高排放標準而增加工作，及此費用在歸墊範圍
    等情，應非虛妄，自可採信。
　⑻從而，系爭污水廠規劃設計費用應屬系爭契約第9條第4項第8
    款之開發成本，金樹公司依系爭契約第23條第4項後段約定
    ，請求苗栗縣政府如數給付此部分費用1,472萬6,250元，應
    有憑據。    
　⒌自聘人員薪資費用：
　⑴系爭契約第9條開發成本約定，固未明文記載金樹公司自聘人
    員薪資費用。惟參酌系爭契約第2條關於金樹公司工作範圍
    及權責約定，金樹公司於系爭開發案執行期間，應負責工業
    區之報編、開發、租售、招商、土地取得、地籍整理、地上
    物拆遷、後續之租售管理等共9大項，可見其工作質量繁雜
    非輕，恆需延聘若干專業人員及行政人員，始克完成，故執
    行系爭開發案產生相當可觀之勞務報酬，應屬當然。系爭報
    告亦認「本案開發面積高達數十公頃，於開發過程中所需的
    資金...所衍生的人事、行政費用相對必然將會是龐大的；
    這可由兩造所簽訂的系爭契約書及服務建議書內容當中可窺
    見得出」(見系爭報告第10頁)。由此，金樹公司主張自聘人
    員薪資費用屬系爭契約第9條第4項第8款其他執行本開發案
    所必須之費用，自屬合理可採。苗栗縣政府抗辯該等薪資應
    屬金樹公司營運成本，而否認屬開發必要費用，要難採信。
　⑵金樹公司主張因系爭開發案於其公司辦公之自聘人員羅○○等1
    3人之薪資合計1,248萬0,586元【不含金樹公司未請求苗栗
    縣政府給付羅○○等2人308萬9,508元；見兩造不爭執事項第㈤
    項】，業據提出各類所得扣繳暨免扣繳憑單影本為證(見原
    審卷第550-590、613頁)，核無不合。
　⑶金樹公司前於第6次會議，將自聘人員薪資置於系爭契約第9
    條第4項第8款費用下，提請審核，經該次委員會決議「有關
    本案開發商自民國96年11月起自行聘用人數、給付薪資標準
    為何等事項，請開發商提出補充送縣府業務單位，本會授權
    由業務單位辦理查核作業，於查核完竣並經簽核後，逕予納
    入開發成本，免再提會討論」(見原審卷第518頁)，堪認苗
    栗縣政府當時亦認同此部分費用屬系爭契約第9條第4項第8
    款之開發成本。
　⑷參酌第7次會議紀錄，列席之江○○會計師就會中討論關於薪資
    費用認定疑義，曾提及「薪資費用金樹採個人薪資全數計列
    。查核建議以比例分攤方式處理」等語(見原審卷第69、758
    頁)。至比例分攤之計算方式，依江○○會計師於102年9月17
    日查核意見，其上記載「經抽核97年-100年金樹公司其他工
    程內部相關文件，尚無左列中平工業區專職人員有投入其他
    工程之情形，惟經檢視其所列之97-100年總薪資，與同期間
    申報之薪資總額相關金額無法合理勾稽，經重新調整後專職
    人員薪資為10,224,657元、分攤管理人員薪資為3,726,088
    元，合計建議認列數為13,950,745元」等語(見本院更一審
    卷一第227-229頁)。依此，可認金樹公司主張其自聘人員薪
    資費用1,248萬0,586元，猶在建議認列範圍內，尚屬合理可
    採。
　⑸至苗栗縣政府於終止系爭契約後，始推翻第6次會議關於「
　  待說明人數、薪資標準後，逕予納入開發成本，免再提會討
　  論」之決議，而於第7次會議，將金樹公司自聘人員薪資改
　  列為爭議保留費用，有違自聘人員薪資仍屬應歸墊之開發成
　  本，自難援作苗栗縣政府有利認定之依據。
　⑹從而，金樹公司自聘人員薪資費用既屬依系爭契約第9條第4
    項第8款之開發成本，則其依系爭契約第23條第4項後段約定
    ，請求此部分費用1,248萬586元，應有憑據。至金樹公司復
    依民法第179條規定，為相同請求，即無須審酌。
　⒍代辦費：
　⑴系爭契約第10條第1項代辦費計算約定，共臚列①編定規劃與
    調查費、②土地費用、③開發工程費用、④行政作業費用等4項
    ，均可以10%為上限另行計付代辦費(見原審卷第25頁反面)
    ，亦即不論籌備前置作業、用地取得或實際開工階段，代辦
    費均隨各項費用以固定成數方式衍生，非以實際開工為成立
    要件，此由編定規劃與調查費納入代辦費計算類別，應可明
    瞭。再參以第7次會議決議，仍認列依10%計算之代辦費(見
    原審卷第67頁反面)，益臻明確。
  ⑵系爭契約第10條第2項依工程進度按期認列(見原審卷第25頁
　　反面)，其中所謂工程進度，仍應就同條第1項相互參照解釋
　　，亦即系爭開發案執行後各階段進度俱屬之，苗栗縣政府將
　　此項工程進度解為實際開工進度，而抗辯僅可請求10%以下
　　或免付代辦費，應無依據。
  ⑶觀諸系爭契約第12條代辦費給付方式約定內容(見原審卷第25
    頁反面以下)，顯以系爭開發案開發完成，為其適用之前提
    要件。惟本件尚未進入實質開工階段，即由苗栗縣政府片面
    提前終止，對照系爭契約第23條第4項前段終止後仍可請求
    歸墊代辦費約定，可知系爭契約第12條約定於本件應無適用
    之餘地。
  ⑷至苗栗縣政府於103年10月15日第8次會議，在金樹公司未與
　　會時，逕行減列代辦費(見原審卷第700、703-704頁)，前後
　　矛盾，亦有違系爭契約第10條第1項約定意旨，自難作為其
　　有利認定之憑據。
  ⑸從而，金樹公司可請求給付代辦費金額為361萬7,740元【計
　　算式：行政作業費用總額合計3,617萬7,404元(中興4號井施
　　工管理費630,000＋文具等費用5,516,568＋系爭污水廠費用
　　14,726,250＋自聘人員薪資12,480,586＋工作人員出席費2,
　　824,000＝36,177,404)；代辦費361萬7,740元(36,177,404×
　  0.1≒3,617,740)。經扣除原審判准102萬7,479元後，金樹
　　公司可再請求259萬0,261元(計算式：3,617,740－1,027,47
　　9＝2,590,261)。
　⒎滾入開發成本之利息： 
　⑴系爭契約第11條第3項「乙方自有之資金，按中華郵政股份
　  有限公司公告當期基本放款利率計算利息」約定(見原審卷
　  第25頁背面)，其中所謂當期基本放款利率，依據中華郵政
    股份有限公司105年8月17日壽字第1050145038號函復意旨(
    見本院更審前卷一第155頁)，該公司並無公告當期基本放款
    利率情事。依此，自應探究兩造就金樹公司以自有資金投入
    開發，其計息之利率有無其他約定。若有，則從其約定；若
    無，始應適用民法第203條規定之年息5%計付。
　⑵服務計畫書乃系爭契約之附件，與系爭契約本文有同一效力 
    ，此觀系爭契約第26條第1項、第31條約定，及系爭開發案
    甄選須知第16條第5項(見原審卷第29、35頁)，應可明瞭。
    參以服務建議書記載「利息12,945萬元。備註：暫以平均年
    利率4.0%，2年計列」、「如係受託開發公司自有之資金，
    按中華郵政股份有限公司公告當期基本放款利率計算利息。
    綜合上述，本案利息估算先以平均年利率4%初估，並同時考
    量預估租售收入，概算本案孳生利息約12,945萬元」(見本
    院更審前卷一第115-118頁)。依此，可見兩造於締約時並非
    全無滾入開發成本計息利率之合意，則金樹公司援引服務計
    畫書所列年息4%，作為兩造意定利率之憑據，尚非全然無據
    。至苗栗縣政府援引鑑定報告之建議，採用1.97-4.0%間之
    平均值，或以金樹公司於第6次會議權宜引用通霄郵局97年1
    月1日、98年1月1日、99年1月1日之放款款利率1.97-2.15%
    計付利息，顯非兩造原合意之利率，自非可採。
  ⑶從而，以兩造嗣後均同意將行政作業費用總額以單利計算滾
    入開發成本之利息(見本院更一審卷第6-7頁)，並依年息4%
    計算得出，金樹公司可請求滾入開發成本之利息為144萬7,0
    96元(計算式：36,177,404×0.04≒1,447,096)。經扣除原審
    已判決給付30萬6,703元後，金樹公司尚可請求114萬0,393
    元(計算式：1,447,096－306,703＝1,140,393)。
  ⒏承上，金樹公司依系爭契約第23條第4項後段約定，可再請
    求苗栗縣政府給付3,093萬7,490元(計算式：14,726,250＋1
    2,480,586＋2,590,261＋1,140,393＝30,937,490)。
  ⒐末按給付有確定期限者，債務人自期限屆滿時起，負遲延責
    任。遲延之債務，以支付金錢為標的者，債權人得請求依法
    定利率計算之遲延利息。但約定利率較高者，仍從其約定利
    率；應付利息之債務，其利率未經約定，亦無法律可據者，
    週年利率為5%，民法第229條第1項前段、第233條第1項及第
    203條分別定有明文。查系爭契約未明定何時歸墊開發成本
    ，亦未約定遲延歸墊開發成本(滾入開發成本之利息之本質
    並非利息)之利率，則金樹公司主張以起訴狀繕本送達苗栗
    縣政府之翌日即103年11月15日，並依法定利率5%計付遲延
    利息，俱無不合。  
  ㈡金樹公司既不得請求中興4號井施工管理費130萬4,226元，則
    原審判命苗栗縣政府如數給付，即有違誤，是苗栗縣政府請
    求廢棄原判決此部分，應有依據。
七、綜上所述，金樹公司依系爭契約第23條第4項後段約定，請
    求苗栗縣政府給付4,124萬2,240元(計算式：原審判准金額1
    1,608,976＋本院判准金額30,937,490－本院認無須給付金額1
    ,304,226＝41,242,240)，及自起訴狀繕本送達之翌日即103
    年11月15日起至清償日止，按年息5%計算之利息部分，為有
    理由，應予准許；逾此部分之請求，為無理由，不應准許。
    原審就上開應准許之部分，駁回金樹公司本息請求，及就不
    應准許部分，命苗栗縣政府應給付金樹公司130萬4,226元本
    息，均有未合，兩造之上訴意旨，分別指摘原判決此部分不
    當，求予廢棄改判，為有理由，爰由本院予以廢棄，分別改
    判如主文第二項之㈠、㈡所示。又兩造均陳明願供擔保宣告准
    免假執行，經核均無不合，爰分別酌定相當擔保金額准許之
    。另原審就上開應准許之部分命苗栗縣政府如數給付，及就
    上開不應准許之部分，為金樹公司敗訴之諭知，並駁回此部
    分假執行之聲請，均核無不合，兩造此部分之上訴，均無理
    由，應分別予以駁回。
八、本件事證已臻明確，兩造其餘之攻擊或防禦方法及所用之證
    據，經本院斟酌後，認為均不足以影響本判決之結果，爰不
    逐一論列，附此敘明。
九、據上論結，本件金樹公司之上訴及追加之訴、苗栗縣政府之
    上訴，均為一部有理由、一部無理由，依民事訴訟法第450
    條、第449條第1項、第79條、第463條、第390條第2項、第3
    92條第2項，判決如主文。
中　　華　　民　　國　　111 　年　　4 　　月　　27　　日
    　　      民事第二庭  審判長 法　官  楊 國 精
　　　　　　　　　　　　         法　官  陳 得 利
      　　　　　　　　　　       法  官  陳 正 禧
正本係照原本作成。             
如不服本判決，應於收受送達後二十日內向本院提出上訴書狀，
其未表明上訴理由者，應於提出上訴後二十日內向本院補提理由
書狀（均須按他造當事人之人數附繕本）。因疫情而遲誤不變期
間，得向法院聲請回復原狀。
上訴時應提出委任律師或具有律師資格之人之委任狀。委任有律
師資格者，另應附具律師資格證書及釋明委任人與受任人有民事
訴訟法第四百六十六條之一第一項但書或第二項所定關係之釋明
文書影本。如委任律師提起上訴，發回更審後為訴之變更（追加
、擴張）部分應一併繳納上訴裁判費。
                                 書記官  陳 三 軫   
　　　　　　　　　　　　　　　　　
中　　華　　民　　國　　111 　年　　4 　　月　　27　　日
　　　　　　　　　　　　　　　　　　　　　　　　　　　　
附表（金額單位：新臺幣元）：       編號 項目 原審 ⑴原審請求金額 ⑵原審判准金額 本院更審前 ⑴金樹公司再請求金額 ⑵苗栗縣政府不服金額  ⑶更審前判准金額 本院更審後 ⑴金樹再請求金額 ⑵苗栗縣政府不服金額 ⑶更審後判准金額(再給付金額) 備註 本院認定金額說明  ⑴應付金額  ⑵開發成本屬性 ⑶依據   １ 中興4號井施工管理費    ⑴193萬4,226元 ⑵193萬4,226元 ⑴---- ⑵193萬4,226元 ⑶63萬元 ⑴----- ⑵130萬4,226元 ⑶63萬元(0)  ⑴直接工程費  ⑵63萬元【103萬8,000元  〈1260萬元×(管理費3%＋營業稅5%)－已付37萬8,000元〉】 ⑶本院更審前判命給付63萬元已確定  ⑴63萬元(見原審卷第6   7-68、624頁) ⑵直接工程費與行政作業費用 ⑶系爭契約第9條第3   項、第9條第4項第8款、第23條第4項後段  ２ 文具等費用 ⑴845萬8,542元 ⑵551萬6,568元 ⑴----- ⑵551萬6,568元 ⑶283萬0,426元 ⑴---- ⑵268萬6,142元 ⑶551萬6,568元(0)  ⑴行政作業費  ⑵金樹公司一審敗訴部分294萬1,974元部分已確定 ⑶本院更審前判命給付283萬0,426元亦已確定 ⑴551萬6,568元(①283萬0,426元，99年5月前922日業經苗栗縣政府認列，見原審卷第517、519-522頁；②99年6月後依前例比例計算875日共268萬6,142元，應屬合理) ⑵行政作業費用 ⑶系爭契約第9條第4項第8款、第23條第4項後段  ３ 系爭污水廠規劃 設計費用 ⑴1,472萬6,250元 ⑵0 ⑴1,472萬6,250元 ⑵---- ⑶0  ⑴1,472萬6,250元 ⑵----- ⑶1,472萬6,250元 行政作業費  ⑴0(金樹公司與○○公司間為總價承攬契約、重覆規劃) ⑵行政作業費用 ⑶系爭契約第9條第4項第8款、第23條第4項後段    ４ 自聘工作人員薪資 ⑴2,532萬4,204元 ⑵0 ⑴1,248萬0,586元 ⑵---- ⑶308萬9,508元  ⑴1,248萬0,586元  (939萬1,078元) ⑵----- ⑶1,248萬0,586元 ⑴ ⑵行政作業費 ⑶金樹公司一審敗訴部分   1,284萬3,618元已確定 ⑷本院前審判命苗栗縣政府給付308萬9,508元， 係金樹公司未請求部分 ⑴1,248萬0,586元(在江○○會計師建議認列1,395萬0,745元範圍內，見本院更一審卷一第227-229頁、更二審卷第31-33頁)   ⑵行政作業費 ⑶系爭契約第9條第4項第8款、第23條第4項後段  ５ 工作委員出席費 ⑴282萬4,000元 ⑵282萬4,000元 ⑴---- ⑵282萬4,000元 ⑶282萬4,000元  ⑴----- ⑵----- ⑶(282萬4,000元) ⑴行政作業費 ⑵本院更審前判命給付282萬4,000元已確定     ６  代辦費 ⑴532萬6,722元 ⑵102萬7,479元   ⑴272萬0,684元 ⑵102萬7,479元   ⑶93萬7,393元 ⑴272萬0,684元 ⑵9萬0,086元 ⑶361萬7,740元  (259萬0,261元)  ⑴按行政作業費10%計付   ⑵金樹公司一審敗訴部分157萬8,559元已確定   ⑶本院更審前判命給付93萬7,393元已確定   ７ 滾入開發成本之利息 ⑴239萬7,025元 ⑵30萬6,703元 ⑴197萬3,786元  ⑵30萬6,703元 ⑶18萬8,416元  ⑴197萬3,786元  ⑵11萬8,287元 ⑶144萬7,096元  (114萬0,393元)  ⑴金樹公司一審敗訴部分  11萬6,536元已確定 ⑵本院更審前判命給付18萬8,416元已確定 ⑴(利率採年息4%，服務協議書為系爭契約之一部分，其中列載年息4%) ⑵行政作業費用 ⑶系爭契約第9條第5項、第11條第3項、第23條第4項後段   合計  ⑴6,099萬0,969元 ⑵1,160萬8,976元 ⑴3,190萬1,306元 ⑵1,160萬8,976元 ⑶1,049萬9,743元 ⑴3,190萬1,306元 ⑵419萬8,741元 ⑶4,124萬2,240元  (3,093萬7,490元)  ⑴金樹公司一審敗訴部分   1,748萬0,787元已確定 ⑵本院更審前判命給付金   額合計741萬0,235元已   確定